【裁判字號】    96,簡上,828
【裁判日期】    970430
【裁判案由】    詐欺
【裁判全文】
臺灣高雄地方法院刑事判決             96年度簡上字第828號
上  訴  人
即  被  告  戊○○
輔  佐  人
即被告之母  己○○○
指定辯護人  本院公設辯護人  壬○○
上列被告因詐欺案件，不服本院中華民國96年7 月30日96年度簡
字第3833號簡易判決（聲請簡易判決處刑案號：95年度偵字第33
268 號、96年度偵字第3182號，移送併辦案號：96年度偵字第43
10號），提起上訴，本院管轄之第二審合議庭依簡式審判程序判
決如下：
    主  文
原判決撤銷。
戊○○幫助意圖為自己不法之所有，以詐術使人將本人之物交付
，處有期徒刑參月，減為有期徒刑壹月又拾伍日，如易科罰金，
以新台幣壹仟元折算壹日。緩刑貳年。
    事  實
一、戊○○因智能不足，影響其認知及現實判斷力受損，因而致
    其辨識行為違法或依其辨識而行為之能力，顯著減低。預見
    提供金融機構帳戶存摺、提款卡及密碼等物給陌生人使用，
    有可能遭該人及其所屬之詐騙集團不法利用，以遂行詐欺取
    財之目的，竟以縱有人持其金融帳戶作為詐欺取財之犯罪工
    具，亦不違背其本意之幫助詐欺取財故意，於民國95年3 月
    底某日，在高雄市○○路附近之「歡樂龍遊藝場」認識自稱
    「許志偉」之莊志偉（另案審理中），而得知可以出賣金融
    機構帳戶資料牟利之訊息。乃與莊志偉約定，由戊○○前往
    銀行開戶，每一帳戶再以新台幣（下同）5,000 元之代價出
    售予第三人，戊○○可從中獲取500 元，其餘歸莊志偉所有
    ，而於95年8 月21日，與莊志偉一同前往位於高雄市○○區
    ○○路97號之合作金庫商業銀行高雄分行、高雄市鹽埕區○○○路178 號之華南商業銀行高雄分行，分別申辦帳號為00
    0-0000000000000 號、000-000000000000號之帳戶後，由戊○○將上開2 帳戶之存摺、提款卡、密碼交付莊志偉，再推
    由莊志偉以每帳戶5,000 元代價，出售予賴忠瑩及所屬之楊
    秉強詐欺集團成員（另案由臺灣高等法院高雄分院審理中）
    ，莊志偉則依約定以每一帳戶500 元之利益交付戊○○。嗣
    上開詐欺集團成員即意圖為自己之不法所有，共同基於詐欺
    取財之犯意，分別於如附表所示之時間，施以如附表所示之
    詐術，致如附表所示之人均陷於錯誤，分別自附表所示之帳
    戶，轉帳如附表所示之金額至戊○○上開合作金庫銀行或華
    南商業銀行高雄分行帳戶內。嗣因臺灣高雄地方法院檢察署
    檢察官指揮高雄縣政府警察局查獲上開詐欺集團，而循線查
    獲，始悉上情。
二、案經高雄縣政府警察局移送臺灣高雄地方法院檢察署檢察官
    聲請簡易判決處刑暨移送併辦。
    理  由
一、本件被告戊○○所犯係死刑、無期徒刑、最輕本刑為3 年以
    上有期徒刑以外之罪，其於審判程序中就被訴事實為有罪之
    陳述，本院經告知簡式審判程序之旨，並聽取被告、輔佐人
    、辯護人及檢察官之意見後，乃裁定改行簡式審判程序。又
    因改行簡式審判程序之故，依刑事訴訟法第159 條第2 項之
    規定，本件並無同法第159 條第1 項傳聞法則之適用，合先
    敘明。
二、上開事實，業據被告於警詢及本院審理時坦承不諱（詳高雄
    港務局卷第1 頁背面第19行至第2 頁正面倒數第7 行、第3
    頁第16行至第17行、本院卷第63頁倒數第5 行、第112 頁倒
    數第4 行）；核與證人丁○○、乙○○、癸○○、蘇宏仁、
    丙○○、甲○○及辛○○於警詢中指訴遭詐騙之情節相符（
    見95年度偵字第33268 號卷第17頁至第19頁、第21頁至第22
    頁、第24頁至第26頁、95年度偵字第23392 號卷第9 頁至第
    10頁、高雄港務局卷第23頁至第24頁、第26頁至第27頁、第
    32頁至第33頁）。此外，並有華南銀行存款事故狀況查詢、
    合作金庫銀行綜合活期儲蓄存款印鑑卡（見高雄港務局卷第
    14頁、第22頁）及如附表所示之書證可證。足認被告自白與
    事實相符。按金融帳戶為個人之理財工具，而金融存款帳戶
    ，攸關存戶個人財產權益之保障，專屬性甚高，衡諸常理，
    若非與本人有密切關係，不可能提供個人帳戶供他人使用；
    又參以坊間報章雜誌及其他新聞媒體，對於以簡訊通知中獎
    或其他類似之不法犯罪集團，經常利用大量收購之他人存款
    帳戶，以隱匿其等詐欺取財犯罪之不法行徑，規避執法人員
    之查緝，並掩飾、確保因自己犯罪所得之財物，類此在社會
    上層出不窮之案件，亦多所報導及再三披露，則依一般人之
    社會生活經驗，苟見他人不自己申請開立帳戶而蒐集不特定
    人之帳戶使用，衡情應可預見收集之帳戶乃係被利用為與財
    產有關之犯罪工具。被告於行為時，已為成年人，雖有智能
    障礙之情（參95年度偵字第23392 號卷第8 頁之身心障礙手
    冊），仍應具有基本之生活閱歷、經驗，對此當無全然不知
    之理，竟仍提供上開銀行帳戶之存摺、提款卡及提款密碼供
    詐騙集團使用，其就該詐欺集團將其帳戶供作詐欺取財之用
    ，並藉以方便取得贓款及掩飾其詐欺犯行不易遭人查緝，顯
    不違反其本意，被告有幫助該詐欺集團詐欺取財之未必故意
    至灼。
三、核被告所為，係犯刑法第30條第1 項、第339 條第1 項之幫
    助詐欺取財罪。被告與莊志偉約定由被告提供上開2 銀行帳
    戶，交由莊志偉同時提供予上開詐欺集團，作為該詐欺集團
    詐騙如附表所示被害人之工具，乃係以一幫助行為，同時觸
    犯數相同之幫助詐欺取財罪名，為想像競合犯，應從一重處
    斷。檢察官雖未就幫助如附表編號5 至7 之犯罪事實聲請簡
    易判決處刑，然該部分與聲請簡易判決處刑之部分（即幫助
    如附表編號1 至4 犯行部分）為想像競合犯之裁判上一罪，
    為聲請簡易判決效力所及，且經檢察官移送併辦，本院自應
    併予審理。又被告係幫助犯，衡諸其犯罪情節，依刑法第30
    條第2 項規定，按正犯之刑減輕之。按刑法第19條規定；「
    行為時因精神障礙或其他心智缺陷，致不能辨識其行為違法
    或欠缺依其辨識而行為之能力者，不罰。行為時因前項之原
    因，致其辨識行為違法或依其辨識而行為之能力，顯著減低
    者，得減輕其刑」。本件被告因智能障礙，領有身心障礙手
    冊（參95年度偵字第23392 號卷第8 頁），且經送請高雄市
    立凱旋醫院鑑定被告案發當時之精神狀態，鑑定結果認：「
    ‧‧‧案主（即被告）至少為一輕度智能不足患者。案主的
    判斷力差、自我監控能力低下‧‧‧根據心理測驗結果顯示
    案主目前的智能表現落在輕度智能不足接近中度智能不足的
    程度範圍，除立即記憶能力未有明顯受損外，其餘能力均不
    佳‧‧‧案主的語言智商明顯優於操作智商，會談及行為觀
    察過程也發現案主口語表達及理解能力還不錯，易讓人對其
    認知程度產生誤解，而有高估之情形‧‧‧推估案主涉案當
    時之精神狀態應為達到因精神障礙或其他心智缺陷，未達不
    能辨識其行為違法或欠缺依其辨識而行為之能力；但其程度
    可能有致其辨識其行為違法或依其辨識而行為之能力顯著降
    低」等情，有該院97年3 月19日高市凱醫成字第0970001684
    號函暨檢附鑑定書可參（見本院卷第84頁至第92頁）。本院
    參酌上開鑑定結果及被告智能不足影響其認知及現實判斷力
    受損，堪認其業因前開因素，致其辨識行為違法或依其辨識
    而行為之能力，顯著減低，爰依刑法第19條第2 項之規定減
    輕其刑，並遞減之。
四、原審認被告罪證明確，予以論罪科刑，固非無見。惟查：(一)
    被告行為時因精神障礙或其他心智缺陷，致其辨識其行為違
    法或依其辨識而行為之能力，顯著降低，原審科刑時未予審
    酌，尚有未洽。(二)被告與莊志偉約定由被告提供上開2 銀行
    帳戶，推由莊志偉同時交付該帳戶資料予詐欺集團使用，時
    間並無先後之分，亦無數次交付帳戶之行為，原審認成立接
    續犯，亦有誤會。(三)被告幫助詐欺集團犯如附表編號5 至7
    之犯行，未經檢察官聲請簡易判決處刑，原審併予審判，然
    原審判決並未說明理由。(四)95年7 月1 日修正施行之刑法已
    刪除連續犯之規定，該詐欺集團詐騙如附表所示被害人之犯
    行，應非係基於概括犯意為之，原審認該詐欺集團基於共同
    詐欺取財之「概括犯意」施以詐術（見原判決第2 頁第1 行
    ），容有未合。被告以原審未審酌其智能障礙而提起上訴，
    為有理由，且原判決亦有前開可議之處，自應由本院予以撤
    銷改判。爰審酌被告任意將其所有之上開銀行帳戶提供他人
    使用，不顧該帳戶可能遭他人用以作為犯罪工具，逃避犯罪
    之查緝，嚴重破壞社會治安及有礙金融秩序，助長犯罪歪風
    ，並增加追緝犯罪及被害人尋求救濟之困難，復考其犯後終
    能坦承犯行，犯案時已達精神耗弱程度，辨識能力較一般人
    顯著降低，所得利益僅1, 000元，被害人所受損害尚屬非鉅
    等一切情狀，量處如主文所示之刑。又被告本件犯行係在96
    年4 月24日以前所為，所犯為中華民國96年罪犯減刑條例第
    3 條以外之罪，依該條例第2 條第1 項第3 款、第7 條規定
    ，減其刑期2 分之1 ；並衡酌其情節，諭知如主文所示易科
    罰金之折算標準。又本院考量被告未曾因故意犯罪受有期徒
    刑以上刑之宣告，此有臺灣高等法院被告開前案紀錄表在卷
    可憑，因智能障礙判斷力降低，致受誘惑而出售帳戶資料，
    且僅獲取百分之10共1,00 0元之利益，金額不多，犯後坦承
    犯行，已見悔意等情，足認被告經此論罪科刑之教訓，應知
    所警惕，信無再犯之虞，所宣告之刑以暫不執行為適當，爰
    併宣告緩刑2 年，以勵自新。
據上論斷，應依刑事訴訟法第455 條之1 第1 項、第3 項、第36
9 條第1 項前段、第364 條、第299 條第1 項前段，刑法第339
條第1 項，第30條第2 項，第55條、第19條第2 項、第41條第1
項前段、第74條第1 項第1 款，中華民國96年罪犯減刑條例第2
條第1 項第3 款、第4 條、第7 條，刑法施行法第1 條之1 ，判
決如主文。
本案經檢察官庚○○到庭執行職務。
中    華    民    國    97    年    4     月    30    日
                  刑事第十五庭  審判長法  官  方百正
                                      法  官  王碧瑩
                                      法  官  方錦源
以上正本證明與原本無異。
不得上訴。
中    華    民    國    97    年    4     月    30    日
                                      書記官  鄧思辰
附表：
┌──┬────┬──────────┬───────┬────┬───────────┐
│編號│時    間│詐   欺   手   法   │轉出帳戶匯│被害人或│書證名稱及出處        │
│    │        │                    │入帳戶金額  │告訴人  │                      │
├──┼────┼──────────┼───────┼────┼───────────┤
│ 1  │95年9 月│見丁○○上網標得「機│中國信託銀行│告訴人  │帳戶歷史交易查詢（95│
│    │7 日晚上│車排氣管」，乃假借賣│林森分行第1185│丁○○  │年度偵字第33268 號卷第│
│    │10時許  │家名義，寄發電子郵件│00000000號。  │        │20頁）。              │
│    │        │予丁○○，佯稱將於翌│合作金庫銀行│        │                      │
│    │        │日出國，請丁○○先行│第000-00000000│        │                      │
│    │        │匯款後，再郵寄得標物│86442 號。    │        │                      │
│    │        │品，致丁○○陷於錯誤│2,300元。   │        │                      │
│    │        │，依其指示轉帳至指定│              │        │                      │
│    │        │之帳戶。            │              │        │                      │
├──┼────┼──────────┼───────┼────┼───────────┤
│ 2  │95年9 月│見林效儒上網標得「遊│桃園福林郵局│告訴人  │查詢帳戶最新交易資料│
│    │8 日某時│戲卡」，乃假借賣家名│第000000000000│乙○○  │  （95年度偵字第33268 │
│    │許      │義，寄發電子郵件予林│64號。        │被害人  │  號卷第23頁）。      │
│    │        │效儒，佯稱即將出國，│合作金庫銀行│林效儒  │                      │
│    │        │請林效儒馬上匯款，致│第000-00000000│        │                      │
│    │        │林效儒及其母親乙○○│86442 號。    │        │                      │
│    │        │均陷於錯誤，而依其指│1,200元。   │        │                      │
│    │        │示轉帳至指定帳戶。  │              │        │                      │
├──┼────┼──────────┼───────┼────┼───────────┤
│ 3  │95年9 月│見癸○○上網標得「Dr│不詳金融機構│告訴人  │台新銀行自動櫃員機交│
│    │7 日晚上│. Martens馬丁八孔大 │之第0000000000│癸○○  │易明細表              │
│    │11時許  │夫鞋」，乃假借賣家名│8435號。      │        │雅虎奇摩拍賣網頁資料│
│    │        │義，寄發電子郵件予萬│合作金庫銀行│        │雅虎奇摩電子郵件    │
│    │        │逸青，佯稱係賣家，請│第000-00000000│        │台北市政府警察局文山│
│    │        │癸○○匯款至指定帳戶│86442 號。    │        │第二分局受理刑事案件報│
│    │        │，致癸○○陷於錯誤，│1,200元。   │        │案三聯單              │
│    │        │而依其指示轉帳。    │              │        │合作金庫銀行客戶當月│
│    │        │                    │              │        │份交易資料查詢單      │
│    │        │                    │              │        │（95年度偵字第23392 號│
│    │        │                    │              │        │卷第13頁至第22頁）    │
├──┼────┼──────────┼───────┼────┼───────────┤
│ 4  │95年9 月│見蘇宏仁上網以990 元│內湖西湖郵局│被害人  │查詢帳戶最近交易資料│
│    │7 日某時│標得「T 恤」，乃假借│第000000000000│蘇宏仁  │95年度偵字第33268 號卷│
│    │        │賣家名義，寄發電子郵│82072號。     │告訴人  │第27頁）。            │
│    │        │件予蘇宏仁，佯稱即將│合作金庫銀帳│子○○  │                      │
│    │        │出國，如於指定日期前│第000-00000000│        │                      │
│    │        │匯款，只收900 元，致│86442 號。    │        │                      │
│    │        │蘇宏仁及其友人子○○│900元。     │        │                      │
│    │        │均陷於錯誤，依其指示│              │        │                      │
│    │        │由子○○轉帳至指定帳│              │        │                      │
│    │        │戶。                │              │        │                      │
├──┼────┼──────────┼───────┼────┼───────────┤
│ 5  │95年9 月│見丙○○上網標得「紫│不詳金融機構│被害人  │合作金庫銀行分戶交易│
│    │7 日晚上│雲7 號釣魚桿」，乃假│之第0000000000│丙○○  │明細表                │
│    │10時許  │借賣家名義，寄發電子│913號。       │        │新竹商業銀行自動櫃員│
│    │        │郵件予丙○○，佯稱係│合作金庫銀行│        │機交易明細表          │
│    │        │賣家，請丙○○匯款至│第000-00000000│        │（高雄港務局卷第20頁、│
│    │        │指定帳戶，致丙○○陷│86442 號。    │        │第25頁）              │
│    │        │於錯誤，而依其指示轉│3,080 元。  │        │                      │
│    │        │帳至指定帳戶。      │              │        │                      │
│    │        │                    │              │        │                      │
├──┼────┼──────────┼───────┼────┼───────────┤
│ 6  │95年9 月│見甲○○之女上網以3,│合作金庫銀行│被害人  │合作金庫銀行分戶交易│
│    │7 日晚上│550元標得「嵐演唱會 │第000-00000000│甲○○及│明細表                │
│    │某時許  │門票」，乃假借賣家名│072 號        │其女兒  │華泰銀行自動櫃員機交│
│    │        │義，寄發電子郵件予王│合作金庫銀行│        │易明細表              │
│    │        │大川之女，佯稱如在95│第000-00000000│        │雅虎奇摩電子郵件    │
│    │        │年9 月8 日上午10時前│86442 號。    │        │台北市政府警察局中正│
│    │        │匯款，只收優惠價3,20│3,200元。   │        │第一分局受理刑事案件報│
│    │        │0 元，致甲○○及其女│              │        │案三聯單              │
│    │        │均陷於錯誤，而依其指│              │        │（高雄港務局卷第20頁、│
│    │        │示，由甲○○轉帳至指│              │        │第34頁、第38頁至第40頁│
│    │        │定帳戶。            │              │        │）                    │
├──┼────┼──────────┼───────┼────┼───────────┤
│ 7  │95年9 月│見辛○○上網標得手機│不詳銀行之第│告訴人  │客戶基本資料建檔查詢│
│    │8 日晚上│，乃假借賣家名義，寄│0000000000號。│辛○○  │第一銀行自動付款交易│
│    │11時20分│發電子郵件予辛○○，│華南商業銀行│        │明細表                │
│    │許      │佯稱係賣家，請辛○○│第000-00000000│        │台北市政府警察局大同│
│    │        │匯款至指定帳戶，致胡│0165號。      │        │分局受理刑事案件報案三│
│    │        │乃元陷於錯誤，而依其│800 元。    │        │聯單                  │
│    │        │指示轉帳。          │              │        │（高雄港務局卷第14頁、│
│    │        │                    │              │        │第28頁、第31頁）      │
├──┴────┴──────────┴───────┴────┴───────────┤
│合計詐得金額：新臺幣12,680元。                                                        │
└───────────────────────────────────────────┘
附錄論罪科刑法條：
刑法第339 條第1 項
意圖為自己或第三人不法之所有，以詐術使人將本人或第三人之
物交付者，處5 年以下有期徒刑、拘役或科或併科1 千元以下罰
金。


司法院資訊處製作；財團法人民間司法改革基金會備份。
